【裁判字號】    99,消債更,118
【裁判日期】    990831
【裁判案由】    更生事件
【裁判全文】
臺灣臺南地方法院民事裁定           99年度消債更字第118號
聲  請  人
即債務  人  莊  校
上列當事人依消費者債務清理條例，聲請更生及保全處分，本院
裁定如下：
    主  文
更生及保全處分之聲請均駁回。
聲請費用新臺幣壹仟元由聲請人負擔。
    理  由
一、按債務人與金融機構協商成立者，不得聲請更生或清算，但
    因不可歸責於己之事由，致履行顯有重大困難者，不在此限
    ；本條例施行前，債務人依金融主管機關協調成立之中華民
    國銀行公會會員辦理消費金融案件無擔保債務協商機制與金
    融機構成立之協商，準用前項之規定，消費者債務清理條例
    （下簡稱消債條例）第151條第5項、第6項分別定有明文。
    衡諸前開規定之立法意旨，可見債務人無論在本條例施行前
    後，與金融機構之債權人成立協商後，即應本於債權契約之
    誠信原則勉力履行，除非有前述不可歸責於己之事由，且其
    履行顯然有重大困難，不得率爾依本條例更生程序清理其債
    務。又按聲請更生或清算不合程式或不備其他要件者，法院
    應以裁定駁回之，但其情形可以補正者，法院應定期間先命
    補正，復為同條例第8條所明定。
二、本件聲請意旨略以：聲請人原於民國（下同）95年依銀行公
    會之協商機制與所有無擔保債權銀行達成依所積欠之債務，
    分120期、利率3.88%，每月還款新臺幣（下同）27,533元之
    協議，然因聲請人平時繳款皆靠叔叔甲○○資助，直到96年
    1 月因叔叔有資金之需求而無法再提供還款，導致聲請人無
    法再負擔還款金額而毀諾，實因非可歸責於聲請人之事由，
    致履行原協商內容有重大困難，又其無擔保或無優先權之債
    務總額未逾1,200萬元，復未經法院裁定開始清算程序或宣
    告破產，爰向本院聲請更生；另聲請人之債權人日盛國際商
    業銀行股份有限公司（下簡稱日盛銀行）已聲請對聲請人所
    有之財產強制執行（鈞院96年度執字第75769號），為維持
    債權人間受償之公平性及使債務人有重建之機會，爰併聲請
    保全處分，請求停止鈞院96年度執字第75769號之強制執行
    云云。
三、經查：
（一）聲請人於本件更生聲請前，已先於95年6月18日依金融主
      管機關協調成立之中華民國銀行公會會員辦理消費金融案
      件無擔保債務協商機制與日盛銀行等金融機構成立協商，
      自95年5月10日起，分120期，利率3.88%，每月27,553元
      分期償還等情，有債權人日盛銀行99年7月19日民事陳報
      狀所附之協議書及還款計畫書在卷可憑，堪信為真實。
（二）按更生之聲請有下列情形之一者，應駁回之：…三、債務
      人經法院通知，無正當理由而不到場，或到場而不為真實
      之陳述，或拒絕提出關係文件或為財產變動狀況之報告。
      消債條例第46條第3款定有明文。本院依法通知債務人於
      99年7月30日到庭接受訊問，該函已於99年7月16日合法送
      達於債務人，由債務人本人蓋章簽收，有送達證書附卷可
      考。然債務人卻無正當理由而未到場，本院自得依上開規
      定駁回債務人之聲請。
（三）次按聲請人在本件之前，已曾向本院聲請更生，經本院以
      99 年度消債更字第59號裁定駁回確定，此經本院依職權
      調取該卷宗核閱無訛。於前案中聲請人自陳其毀諾之原因
      為向地下錢莊借款須償還，導致資金周轉不靈云云。然於
      本案中卻陳稱因叔叔有資金需要而無法再資助其還款，導
      致毀諾云云，前後說法明顯不一，已難令人採信。再者，
      薪資係由公司按月發給，故薪資袋理應僅有1份。然而聲
      請人於前案及本案均可提出97年9月份至98年11月份之薪
      資袋，聲請人如何能夠擁有相同月份之薪資袋2份，分別
      在前後2案提出？且聲請人於前、後2案分別提出之薪資袋
      ，於相同之月份薪資金額竟不一致，例如97年11月、12月
      、98年1月、4月、5月、6月、7月、8月份之金額，前案均
      書為「25500」元，本案均書為「25000」元，各相差500
      元；98年2月份前案為24167元，本案為25000元；98年3月
      份前案為25500元，本案為22501元；此均有前後2案之薪
      資袋在卷可查。顯見該等薪資袋均出於聲請人自行填寫，
      並非由公司發給，其真實性頗有疑問。聲請人顯然並未履
      行誠實說明之義務，其再次聲請債務更生程序，顯難認為
      有理由。
（四）再查聲請人名下尚有坐落於臺南縣永康市○○段1182地號
      土地1筆，以及門牌號碼臺南縣永康市○○里○○路158巷
      50號之10房屋1棟，經債權人日盛銀行聲請強制執行（本
      院96年度執字第75769號），後因拍賣無實益而視為撤回
      ，但仍遭永豐商業銀行股份有限公司假扣押而未啟封，雖
      聲請人已不能自由處分該房屋，但系爭房地經鑑價之結果
      總金額為1,883,000元，目前積欠抵押權人中國信託商業
      銀行股份有限公司之房屋貸款餘額為1,031,884元，聲請
      人個人亦積欠該銀行327,019元（房貸債務人仍為該房屋
      之前手即聲請人之叔叔莊泰生，見中國信託商業銀行股份
      有限公司99年7月20日陳報狀，惟陳報狀誤為甲○○），
      因此若將該房地經強制執行程序拍賣，不但可減少債務人
      之債務，且債務人亦無須再支付每月13,700元之房屋貸款
      及每年之房屋稅、地價稅等。再者，房屋貸款於名義上雖
      屬債務，於實質上乃屬債務人藉由按期繳納貸款而逐期累
      積個人資產（待房屋貸款清償完畢，即無庸再擔憂因債權
      人行使抵押權拍賣房地致喪失房地所有權），惟債務人於
      經濟困頓之際，本應選擇適當處分其資產以減輕債務負擔
      ，而非堅持負擔高額之房屋貸款及房屋稅、地價稅等非必
      要性支出而仍持續累積其資產，更不應希冀「僅盡力清償
      房屋貸款以保全名下房地免遭拍賣，並將房屋貸款列為絕
      對必要支出，其餘負債則均以無力負擔為由聲請更生及保
      全處分以避免房地遭其他債權人拍賣」。況人民安居並不
      以居住於自有住宅為必要，租屋居住亦屬無力購屋者之安
      居方式，且因房租支出尚得作為所得稅之扣除額，故租屋
      居住顯屬經濟情況較差者的理想居住方式。聲請人雖因此
      必須支出房租，惟可改為租賃租金較為低廉之房屋，且可
      與同住之母親、妹妹、妹夫分擔租金，而大幅減少支出。
      債務人捨前述法拍房地之方式不為，任令自己長期持續負
      擔高額房屋貸款，自不能認其每月房屋貸款係其必要生活
      費用，亦不應計入每月必須支出之數額。
四、綜上所述，債務人於消費者債務清理條例施行前，既已與金
    融機構之債權人依金融主管機關協調成立之中華民國銀行公
    會會員辦理消費金融案件無擔保債務協商機制成立協商，且
    又無因不可歸責於己致履行顯有重大困難之事由，則其聲請
    更生，顯然違背消債理條例第151條第6項準用同條第5項前
    段之規定。另聲請人未遵從本院之通知，無正當理由而不到
    場，亦有違本條例第46條第3款之規定，且上開欠缺又屬無
    從補正，依上開說明，自應駁回其更生之聲請；又債務人更
    生之聲請既經駁回，其保全處分之聲請，即無必要，應併予
    駁回，爰裁定如主文。
中    華    民    國    99    年    8     月    31    日
                   民事第二庭   法    官  林念祖
上為正本係照原本作成。
如不服本裁定，應於裁定送達後10日內，以書狀向本院提出抗告
，並繳納抗告費新臺幣1千元。
中    華    民    國    99    年    8     月    31    日
                                書 記 官  陳南山

司法院資訊處製作；財團法人民間司法改革基金會備份。
